【裁判字號】    95,上訴,985
【裁判日期】    950922
【裁判案由】    強盜等
【裁判全文】
臺灣高等法院刑事判決                 95年度上訴字第985號
  上  訴  人
  即  被  告  丙○○
                      （現另案於臺灣臺北監獄執行中）
  指定辯護人  陳雅萍律師
  上  訴  人
  即  被  告  甲○○
                      號
                      （現另案於臺灣臺北監獄執行中）
  指定辯護人  本院公設辯護人  李廣澤
  上  訴  人
  即  被  告  乙○○
  選任辯護人  陳昭全律師
  上  訴  人
  即  被  告  戊○○
  選任辯護人  簡啟煜律師
  上  訴  人
  即  被  告  丁○○
                      號
  選任辯護人  黃均熙律師
              徐景星律師
              鄭智元律師
上列上訴人因強盜等案件，不服臺灣臺北地方法院94年度訴字第
203號，中華民國94年12月8日第一審判決（起訴案號：臺灣臺北
地方法院檢察署93年度偵字第8766號），提起上訴，本院判決如
下：
    主  文
原判決關於被告丙○○、甲○○、丁○○、乙○○、戊○○部分
撤銷。
丙○○意圖為自己不法之所有，結夥三人以上，攜帶兇器，以強
暴至使不能抗拒，而取他人之物，處有期徒刑捌年。
甲○○意圖為自己不法之所有，結夥三人以上，攜帶兇器，以強
暴至使不能抗拒，而取他人之物，處有期徒刑柒年捌月。
乙○○意圖為自己不法之所有，結夥三人以上，攜帶兇器，以強
暴至使不能抗拒，而取他人之物，處有期徒刑柒年肆月。
戊○○意圖為自己不法之所有，結夥三人以上，攜帶兇器，以強
暴至使不能抗拒，而取他人之物，處有期徒刑柒年貳月。
丁○○意圖為自己不法之所有，結夥三人以上，攜帶兇器，以強
暴至使不能抗拒，而取他人之物，處有期徒刑柒年貳月。
    事  實
一、丙○○因其前女友及乾妹妹向其訴稱遭己○○強摸身體騷擾
    猥褻，及先前向己○○借款未獲同意，因而心生不滿，意欲
    教訓己○○，並押走己○○談判。於民國（下同）93年1 月
    26日，丙○○決定前往己○○住處，但因不知己○○之現住
    所，乃告知乙○○（綽號東東）及甲○○（綽號小白）其前
    女友及乾妹妹遭己○○猥褻之事，並向其二人表示要教訓己○○，邀其二人共同協助。甲○○及乙○○聽聞上情後，表
    示允諾。適不知情之少年吳○○（年籍詳卷，綽號阿朋，業
    經原審法院少年法庭以九十三年度少調字第三一○號裁定不
    付審理確定）與乙○○在一起，見乙○○突然離去，乃跟隨
    乙○○一起前往。甲○○則再將上情告知黃田濃（綽號企鵝
    ，業經原審法院同案判處罪刑確定在案）、戊○○（綽號阿
    普）、丁○○（綽號小黑）等人，並邀其三人一同參與。於
    當日下午，丙○○等人先在臺北縣中和市○○街四九六巷十
    九號四樓丙○○住處集合，丙○○並要求甲○○準備球棒。
    到達上開集合地點時，現場已備有非丙○○等人所有之刀刃
    鋒利，客觀上足以傷害人之身體、生命之西瓜刀數支及球棒
    數支（未扣案，詳細支數及所有人均不明），分別裝於二個
    釣魚袋中。於當日下午十五時許，一行人即分乘二部計程車
    ，並攜上開工具由乙○○帶路一同前往己○○位於臺北縣中
    和市○○路三八五巷五之一號一○二室住處。
二、丙○○一行人到達己○○住處後，為避免己○○起戒心，而
    不開門讓其等進入，乃指示與己○○相識之乙○○、黃田濃
    二人前往按門鈴。己○○不疑有他，前來開門，丙○○見己○○打開門，隨即上前按住大門，讓己○○無法將門關上，
    並指示甲○○、丁○○、戊○○、乙○○、黃田濃等人進入
    ，並大聲叫喊「把東西拖進來」。適庚○○亦在己○○家中
    。其等即共同基於傷害及妨害自由之犯意聯絡，欲將己○○
    押走，但己○○不肯，逼退回屋內。甲○○人將釣魚袋拖進
    己○○家，並打開釣魚袋，丙○○及甲○○二人即分別拿起
    西瓜刀各一把，其餘之人將己○○團團圍住，使其無法離去
    ，妨害己○○之行動自由。於此同時，丙○○並嚇令庚○○
    退至廁所，庚○○見人多勢眾，且又持有刀械，不敢不從，
    轉入廁所，而共同妨害庚○○之行動自由。惟黃田濃擔心庚○○前往廁所拿取工具以協助己○○，而衝至廁所，大聲嚇
    令庚○○出來，並用腳踢踹廁所的玻璃門，玻璃門應聲破裂
    （毀損部分未據告訴），黃田濃的腳因而遭破碎的玻璃割傷
    ，乙○○見狀，上前嚇令庚○○自廁所出來，庚○○依其指
    示走出廁所，乙○○即上前毆打其一拳（傷害庚○○部分，
    未據告訴）。少年吳○○本在門外，聽聞黃田濃受傷喊叫，
    旋即進入屋內將之送至醫院急救，二人即先行離去。其餘丙○○等五人，控制己○○、庚○○二人行動自由於繼續狀態
    中，丙○○向己○○質問為何對其乾妹妹非禮，及對乙○○
    不好，暨為何不借他錢，己○○表示因自己那有對乙○○不
    好，且因自己有困難，不是不借，但不為丙○○所接受，丙○○即揮刀砍向己○○的左前臂伸側一刀，造成己○○左前
    臂伸側深及橈骨及尺骨，背側多條肌肉、肌腱及神經（骨間
    神經）斷裂，致其左手臂功能受損，惟尚未致毀敗之程度。
    己○○的左手因而大量流血。繼而丙○○利用己○○及庚○○二人已遭控制之情況，竟萌生為自己不法所有之意圖，指
    示甲○○、乙○○、丁○○、戊○○等人將屋內之財物帶走
    。甲○○等四人知丙○○有強盜己○○及庚○○財物之不法
    意圖，竟基於共同之犯意聯絡，將己○○逼退到床上，將其
    團團圍困在床上，己○○已至不能抗拒，甲○○即上前以手
    扯下己○○掛於脖子上的金項鍊一條，並強搬己○○置於屋
    內之電腦，丁○○則搬走音響，於此同時，戊○○拿走庚○○放於化粧台上之皮包內之二支手機、一條金項鍊、一支眼
    鏡及現金約二千元等物，戊○○臨去之前並嚇令庚○○將脖
    子上的另一條金項鍊取下，庚○○見其等人多勢眾，不敢不
    從，自行將項鍊取下並交付。一行人強得財物後即招來計程
    車，將財物搬上計程車，準備離開現場。惟其等並未就此罷
    手，丙○○復指示其他人將己○○帶往新店山區，己○○因
    傷無力抵抗，在丁○○坐上計程車，即跟隨上車，乙○○亦
    坐上同一台計程車，繼續妨害己○○之行動自由。途中乙○○見其血流不止，乃以電話要求丙○○讓其至醫院就醫，經
    丙○○同意後，乙○○以計程車先載送己○○前往臺北縣中
    和市○○街四九六巷十九號四樓交予丙○○。丙○○再送己○○前往天主教耕莘醫院急救。其後因庚○○要求甲○○歸
    還上開物品，甲○○乃要求戊○○將取自庚○○的金項鍊一
    條、眼鏡一支及手機一支交予乙○○，再返還予庚○○。嗣
    經己○○向警方報案，警方依其指訴循線查獲上情。
三、案經己○○訴由臺北市政府警察局移送臺灣臺北地方法院檢
    察署檢察官偵查起訴。
    理  由
一、被告丙○○以其前女友及乾妹妹遭告訴人己○○強摸身體騷
    擾猥褻，及其先前向己○○借款未獲同意，而於九十四年一
    月二十六日，偕同被告乙○○、甲○○、戊○○、丁○○及
    同案被告黃田濃等人前往被害人己○○位於臺北縣中和市○○路三八五巷五之一號一○二室之住處。到達後被告乙○○
    及黃田濃二人按告訴人己○○家的電鈴，待告訴人己○○前
    來開門，被告丙○○即按住大門，致告訴人己○○無法將門
    關上，被告丙○○並叫其他被告進入。其中被告丙○○及甲○○持一把西瓜刀進入告訴人己○○住處，其餘被告亦進入
    告訴人己○○之上開房內。被告丙○○命被害人庚○○進入
    廁所。而被告丙○○因與告訴人己○○發生爭執，即以其所
    持之西瓜刀砍傷告訴人己○○左手臂伸側處，造成告訴人己○○左前臂伸側深及橈骨及尺骨，背側多條肌肉、肌腱及神
    經（骨間神經）斷裂之傷害。另被告乙○○則於被害人庚○○自廁所出來時上前毆打被害人庚○○一拳，而被告甲○○
    於當日曾搬走告訴人己○○置放於屋內之電腦主機一台，另
    被告丁○○則搬走告訴人己○○之音響一台。另同案被告黃
    田濃進入告訴人己○○家後，曾用腳踢踹被害人庚○○所在
    之廁所玻璃門遭割傷腳後，由在場之少年吳○○送醫，被告
    乙○○並於被害人庚○○自廁所出來時上前毆打被害人庚○○一拳。嗣一行人離開告訴人己○○家時，將告訴人己○○
    一併帶離，告訴人己○○並與被告丁○○、乙○○三人同乘
    一車，先前往被告丙○○位於臺北縣中和市○○街四九六巷
    十九號四樓住處，再由被告丙○○帶往財團法人天主教耕莘
    醫院就醫等情，此據被告丙○○、乙○○、甲○○、戊○○
    、丁○○等人分別供承在卷，惟被告丙○○否認有強盜之犯
    行，而被告乙○○、甲○○、戊○○、丁○○則均矢口否認
    有何傷害、妨害自由及強盜之犯行，被告丙○○辯稱：伊是
    因為己○○對伊前女友及乾妹妹非哩，暨之前己○○不借錢
    給伊才去找他的，到場後並沒有持刀圍住己○○讓他無法離
    開，庚○○剛好在己○○住處，伊怕連累到庚○○所以叫他
    先到廁所，並沒有叫人看守他。伊叫人搬走己○○的電腦、
    音響等東西，是因為之前幫己○○買東西，己○○還欠伊五
    萬元，所以搬來作為抵押的，並不是要強盜他的財物。之後
    叫其他人帶告訴人己○○到新店山上，是指帶到伊的家裡云
    云﹔被告甲○○辯稱：伊帶刀到己○○住處後，就把刀放下
    來，沒有持刀控制告訴人己○○，只是在旁旁觀，也沒有叫
    被害人庚○○不可以離開現場。伊也沒有用手扯下己○○之
    金項鍊，不知道是誰叫己○○拿下來的。後來，伊是聽丙○○說己○○欠錢，他們講好後，伊與其他人才搬走己○○的
    音響、電腦等物抵押。後來伊拿給乙○○去賣的金項鍊，是
    戊○○交給伊的云云﹔被告乙○○辯稱：是丙○○跟伊說己○○有欠他錢，因為伊知道己○○住那裡，所以帶丙○○等
    人一起去，到場後伊沒有拿刀，也沒有拿己○○的東西。伊
    也沒有拿庚○○的東西。後來己○○說項鍊不見了，伊要其
    他人把東西交出來，伊在醫院把己○○所有的一條金項鍊還
    給己○○，後來也把庚○○的一條金項鍊、一支眼鏡及一支
    手機還給庚○○云云﹔被告戊○○辯稱：伊和被害人都不認
    識，是甲○○約伊過去，說乙○○出事情才過去的，伊一開
    始站在後面，並沒有持刀幫忙控制己○○，是後來聽到玻璃
    破掉的聲音才衝進去。金項鍊是丙○○叫己○○拿下來後交
    給伊的。後來也沒有強押告訴人己○○上車，是他自己上車
    的。亦沒有叫被害人庚○○不得離開現場云云﹔被告丁○○
    辯稱：是丙○○要伊陪他去一個地方，沒說要做什麼，到己○○住處後，伊沒有持刀衝入己○○家，也沒有持刀控制己○○行動，亦沒有叫庚○○不可以離開，後來是丙○○說己○○欠他錢，叫伊把音響搬走的。然後丙○○說把己○○帶
    到山上，伊沒有強押告訴人己○○上車，是伊先上車後，己○○就自己上車云云。惟查：
(一)上揭犯罪事實，業據告訴人己○○及被害人庚○○於警詢及
    偵審時分別指述綦詳在卷，證人即告訴人己○○於原審法院
    審理時結證稱：當天共有六、七個人進來，是黃田濃先打電
    話給伊，說要拿東西還伊，後來他和乙○○敲門，伊一開門
    ，丙○○就把門按住後，講了一句「把東西拖進來」，他們
    就在玄關處把釣具袋打開，把刀拿出來。伊問說「聰杰你要
    幹嘛」，他說他要替東東（即乙○○）出氣，伊問東東有什
    麼事，後來黃田濃就衝進來踹了廁所的門，因為庚○○在廁
    所內，黃田濃叫他出來，結果黃田濃被廁所的玻璃割傷了。
    丙○○拿了一把西瓜刀砍了伊左手臂一刀，伊被砍了以後看
    到他們在搜伊家的東西，有人搬伊家的音響、電腦，電腦好
    像是甲○○搬的。他們搬完東西之後丙○○叫東東跟另一個
    伊不認識的人把我押到山上，因為伊手受傷沒有逃，後來上
    了計程車以後，東東有打電話給丙○○說要送伊去醫院，丙○○叫東東把伊送到伊結拜弟弟家，伊結拜弟弟看到我流那
    麼多血，就跟丙○○翻臉，要他趕快送伊去醫院，然後丙○○才送伊去醫院等語（見原審卷 (二) 第30頁至35頁），嗣
    於本院準備程序及審理時仍指述如前，另證人即被害人庚○○於原審法院審理時結證稱：案發當天伊是去幫己○○弄電
    腦，去的時候只有己○○一人，後來被告六人來找他。當時
    有人按電鈴，己○○去開門。有人手上拿刀，丙○○、甲○○有拿西瓜刀。丙○○跟己○○理論，但不知為了何事，丙○○叫伊去廁所，伊就走進廁所裡面，關起門來，但沒幾秒
    鐘黃田濃就把廁所的門踹破，叫伊出來，結果他的腳受傷，
    有人扶他出去。伊看己○○受傷了，就陸續有人進出把東西
    搬出去，還把己○○帶出去。伊從廁所出來時被乙○○打了
    一拳。東西搬走後沒多久，己○○跟著丙○○及一位不曉得
    是誰一起走等語（見原審卷 (一)第135頁），而證人即少年
    吳○○於原審法院審理時結證稱：到己○○家是黃田濃、乙○○去敲門，己○○開門以後，丙○○就用腳踹開門。伊看
    到丙○○還有甲○○手上有拿西瓜刀，也看到己○○受傷，
    丙○○的刀上面有血，庚○○好像在廁所旁邊，後來因為黃
    田濃受傷，所以伊送他去醫院等語（見原審卷 (二) 第89頁
    至第94頁）。被告甲○○於原審法院審理時並供稱當時手上
    有拿刀云云（見原審卷 (二) 第34頁），而告訴人己○○因
    遭被告丙○○持刀砍傷，致受有上述傷害，並有財團法人天
    主教耕莘醫院、臺北縣立板橋醫院分別所出具之診斷證明書
    ，及告訴人己○○受傷後包紮照片四張在卷可稽（見偵字第
    八七六六號卷第34至38頁），此外，復有現場監視錄影帶翻
    拍照片六張，顯示被告等人一同步行進入巷內，及被告甲○○搬運電腦主機，被告丁○○搬運音響，被告戊○○手提一
    只狀似塑膠質之袋子離開現場（參偵字第八七六六號卷第二
    十六、二十七頁）可資佐證，足認被告等六人分別就有關上
    開事實所為之自白，核與事實相符，均堪採信。
(二)被告等人在被告丙○○用西瓜刀砍傷告訴人己○○左手臂，
    告訴人己○○受傷被逼退站到床上後，除同案被告黃田濃因
    踢踹玻璃門受傷由少年吳○○扶離現場外，其餘被告均仍站
    在告訴人己○○的床邊，將告訴人己○○團團圍住於床上而
    妨害告訴人己○○之行動自由。嗣於離開時，被告丙○○並
    指示被告乙○○及丁○○一併將告訴人己○○帶走等情，除
    據被告丙○○坦承在卷外（參原審卷(二)第95頁至第98頁）
    ，證人己○○於原審法院審理時結證稱：伊當時站在床上，
    而房間很小，感覺很多人，他們就繞著伊的床邊，嗣丙○○
    叫乙○○及另一個人把伊押到山上，因為伊受傷，沒有逃，
    跟著坐上計程車等語（見原審卷 (二) 第30頁背面），另證
    人庚○○於原審法院審理時結證稱：己○○站在床上，其他
    的人都站在床邊圍住己○○等語（見原審卷 (一)第142頁）
    ，另證人即共同被告丁○○於原審法院審理時結證稱：丙○○與己○○對話時，大家都站在床的附近云云，茲查被告丙○○於告訴人己○○開門後，立即用手按住大門，讓告訴人
    己○○無法關門，以便其他被告之進入，此已妨害告訴人己○○之權利行使在前，而被告等人在被告丙○○以西瓜刀砍
    傷告訴人己○○後，復圍在告訴人己○○所站立之床邊，讓
    其無法自由離去，嗣在搬走告訴人己○○所有之電腦主機等
    物後，復並將已受傷之告訴人己○○帶離其住處，以當時告
    訴人己○○左手因受被告丙○○持西瓜刀砍傷，依告訴人己○○所受之傷勢非輕，亟需就醫，告訴人己○○實無自願隨
    被告丙○○同行，並與被告乙○○及丁○○同車離去之理，
    告訴人己○○之行動自由顯均受限制，而被告丙○○等人於
    進入告訴人己○○住處後，見被害人庚○○亦在場，被告丙○○嚇令其退至廁所內，被害人庚○○退至廁所後，同案被
    告黃田濃復擔心其拿出工具協助告訴人己○○，乃跟隨在後
    ，喝令其出來，並用腳踢踹玻璃門而受傷，被告乙○○見狀
    除亦喝令被害人庚○○出來外，並於被害人庚○○自廁所出
    來時，即出拳毆打，此被告乙○○並於偵查時供稱伊叫庚○○出來，叫他在廁所旁，不要亂跑云云（見偵字第14481 號
    卷第159頁），而以被告丙○○等人當時所要找之人為告訴
    人己○○，與被害人庚○○無涉，何以被告丙○○未即令被
    害人庚○○離去，反命留於屋內，迄被告等人離開後，被害
    人庚○○始能自由行動，是被害人庚○○之自由顯亦同受限
    制，本件被告丙○○、甲○○、乙○○、戊○○、丁○○及
    同案被告黃田濃等人共同進入告訴人己○○屋內（其中被告
    戊○○及丁○○因室內狹窄人多，而站立於靠近門口處），
    而共同妨害告訴人己○○及被害人庚○○之行動自由，均堪
    認定。
(三)被告甲○○及丁○○供承有於上開時地依被告丙○○指示取
    走告訴人己○○所有之電腦及音響之事實，而告訴人己○○
    並指述被告甲○○以手扯下其掛於脖子上的金項鍊一條，至
    被告甲○○雖否認有扯下告訴人己○○掛於脖子上金項鍊之
    事實，惟查被告乙○○於93年1月26日曾持金項鍊一條前往
    台北市○○路○段之大光華銀樓，以一萬二千一百元之代價
    出售予該銀樓，此據被告乙○○供述在卷，並有出售該項鍊
    而由該銀樓出具之證明書影本乙份在卷可憑（見偵字第一四
    四八一號卷第196頁），而被告乙○○於本院審理時供稱該
    金項鍊是甲○○自己○○脖子上扯下交給伊的云云，被告甲○○於原審法院審理時亦供承曾拿一條金項鍊給乙○○去當
    云云，茲被告甲○○與告訴人己○○同處於屋內有一段時間
    ，告訴人己○○且指述被告甲○○是手持西瓜刀者之一，是
    告訴人己○○對當時何人扯下其脖子上之金項鍊自無誤認之
    可能，被告甲○○所辯並無扯下告訴人己○○掛於脖子上金
    項鍊云云，殊非事實。至訊據被害人庚○○指述有於上揭時
    地被人自其置於化粧台上之包包內取走金項鍊一條、眼鏡一
    支、手機二支及現金約二千元，及掛於脖子上之項鍊一條云
    云，而依被害人庚○○於本院審理時當庭指述係被告戊○○
    嚇令其將掛於脖子上之項鍊取下，其因而將該項鍊取下交予
    被告戊○○，而被告戊○○於本院95年4月27日準備程序時
    亦供認當時有拿到一條金項鍊之事實，另被告乙○○於本院
    95 年4月27日準備程序時亦供認於接獲丙○○電話通知將拿
    走之物品還給人家時，伊就通知丁○○、戊○○，他二人就
    拿出音響、金項鍊及手機云云，嗣被告乙○○並將該等東西
    還給被害人庚○○，茲查被告丁○○當時所拿走之物品係音
    響，則被害人庚○○指述其掛於脖子上之金項鍊係遭被告戊○○所拿走，應屬事實。至被害人庚○○雖未能確定究何人
    自其包包內取走上開物品，而證人己○○於原審法院審理時
    亦證稱看到有人翻庚○○放在化妝台之皮包，但該人伊不認
    識等語（參原審卷 (二) 第33頁背面），惟查當天現場之被
    告等人，證人己○○所不認識之人只有被告甲○○、丁○○
    及戊○○三人，其中被告甲○○及丁○○二人均正在搬走證
    人己○○所有之音響及電腦主機，而被告甲○○於原審法院
    審理時供稱：丙○○叫我們把東西搬出去，然後庚○○出來
    說有人拿了他的包包，要伊幫他把包包要回來，包包在戊○○手上，後來是伊叫乙○○還給庚○○，項鍊也是戊○○拔
    下來的云云（見原審卷 (二)第156頁），是被害人庚○○所
    有置於包包內之金項鍊一條、眼鏡一支、手機二支及現金約
    二千元，暨掛於脖子上之金項鍊一條，係遭被告戊○○取走
    ，應堪認定。
(四)茲查被告丙○○帶同被告甲○○、乙○○、戊○○、丁○○
    及同案被告黃田濃等人前往告訴人己○○住家，並於進入屋
    內時，被告丙○○及甲○○且手持西瓜刀，而被告丙○○並
    於與告訴人己○○發生爭執時，手持西瓜刀揮砍告訴人己○○的左前臂伸側一刀，造成告訴人己○○左手臂之傷勢深及
    橈骨及尺骨，背側多條肌肉、肌腱及神經（骨間神經）斷裂
    ，其傷勢非輕，已足使告訴人己○○及被害人庚○○內心產
    生莫名之恐懼，加上被告人多勢眾，將告訴人己○○及被害
    人庚○○圍於屋內，限制告訴人己○○及被害人庚○○之行
    動自由，並以被告丙○○及甲○○二人復仍分持西瓜刀，客
    觀上被告丙○○等人之行為（同案被告黃田濃除外），實已
    致使告訴人己○○及被害人庚○○達於不能抗拒之程度，此
    際被告丙○○並指示其餘被告四人搬走屋內財物，而被告甲○○等人因而分別取走告訴人己○○集被害人庚○○所有上
    揭財物，此顯係利用告訴人己○○及被害人庚○○於行動自
    由被控制，並在不能抗拒之情形下而為。
(五)至被告丙○○雖以因告訴人己○○積欠其債務，其因而取走
    告訴人己○○所有之上開物品抵債，而被告甲○○、丁○○
    二人亦以因被告丙○○以告訴人己○○與其有債務糾紛，渠
    等係依被告丙○○指示搬走電腦及音響，被告丙○○等五人
    均否認有強盜之犯行。惟查告訴人己○○否認有積欠被告丙○○何債務，而被告丙○○於偵查中並未曾提及告訴人己○○有何積欠其款項之事，嗣於原審法院少年法庭審理本件犯
    罪事實時具結證稱：當天伊沒有和己○○談到錢的事情，伊
    沒有和己○○有錢的往來，向己○○借錢不順是導致伊下手
    的原因之一等語（見臺灣臺北地方法院少年法庭九十三年少
    調字第三一○號卷第34、35頁），被告丙○○係於原審法院
    94 年3月21日行準備程序時始首度辯稱：伊曾幫己○○搬東
    西，己○○尚未給付應該支付給伊的二萬元等語（見原審卷
    ( 一)第55頁），嗣於原審法院94年5月23日續行準備程序時
    改稱：己○○做裝潢，伊曾幫他買東西及搬東西，己○○欠
    伊一萬多元等語（見原審卷 (一) 第74頁背面），另於原審
    法院94年11月24日審理時則又改稱：之前幫己○○搬東西，
    己○○欠伊五萬多元等語（見原審卷 (二)第163頁），被告
    丙○○就有關告訴人己○○欠款之金額及原因，所述先後明
    顯不一，而被告丙○○復始終無法提出任何證據證明其與告
    訴人己○○間確有其所述之債務存在，且若告訴人己○○確
    有積欠被告丙○○債務，則債權債務關係亦僅係存在於被告
    丙○○與告訴人己○○間，被告丙○○若為拿取東西以抵償
    告訴人己○○積欠之債務，衡情應僅係拿取告訴人己○○所
    有之財物，惟何以被告丙○○等人竟拿取與其所述債務無涉
    之被害人庚○○所有之財物，且依上揭被告丙○○所述，因
    其之前向告訴人己○○借款未獲同意，是導致其犯本案之原
    因之一，並非告訴人己○○積欠其債務所致，是被告丙○○
    上開所辯係因與告訴人己○○有債務糾紛，始取走告訴人己○○所有之財物抵債云云，殊非事實，要無足採。而依被告
    丙○○上揭於原審法院少年法庭審理時所述當天並未和告訴
    人己○○談到錢的事，而被告丁○○於原審法院審理時結證
    稱：丙○○跟伊說電腦、音響都是他的，伊才依丙○○指示
    搬走該物等語，亦與被告丁○○於嗣後改稱因被告丙○○說
    與告訴人己○○有債務糾紛，而指示其等搬走告訴人己○○
    所有之物品等語不符，且被告等人若只是單純欲拿取告訴人
    己○○之音響、電腦充作抵押品，何以被告甲○○尤強取告
    訴人己○○掛於脖子上之金項鍊，並同時強行取走第三人即
    被害人庚○○所有之財物，且查被告丙○○夥同被告甲○○
    、乙○○、戊○○及丁○○等人前往告訴人己○○住處，均
    未向告訴人己○○表明係為索取債務之旨，而告訴人己○○
    復實際並無積欠被告丙○○何債務，則被告丙○○又從何以
    其與告訴人己○○有債務糾紛而指示被告甲○○等人搬走告
    訴人己○○所有之物品以抵償，且參酌被告丙○○與告訴人
    己○○發生爭執時，持刀砍傷告訴人己○○，在告訴人己○○無力阻止之情況下，於離去之際，始依被告丙○○指示強
    取告訴人己○○及被害人庚○○所有之財物，是本件顯非如
    被告丙○○等人所辯因與告訴人己○○有何債務糾紛始取走
    告訴人己○○及被害人庚○○所有之財物以抵償債務。被告
    丙○○及其餘被告甲○○、乙○○、戊○○及丁○○等人明
    知所取走之上開物品係告訴人己○○及被害人庚○○所有之
    財物，而於告訴人己○○及被害人庚○○無力抗拒之情況下
    ，依被告丙○○之指示強取告訴人己○○及被害人庚○○之
    上開財物，渠等有不法所有之意圖而強取告訴人己○○及被
    害人庚○○之上開財物，實堪認定。
(六)被告甲○○及乙○○二人係因聽聞被告丙○○表示其前女友
    及乾妹妹遭告訴人己○○猥褻，意欲教訓，並押走告訴人己○○談判而允諾一同前往協助，另被告丁○○、戊○○及共
    同被告黃田濃等人則係聽從被告甲○○之指揮而一同前往，
    而被告丙○○並自承在其住處集合前已先通知被告甲○○準
    備球棒，迨於其住處集合時，現場已備有數支球棒及西瓜刀
    等物，並裝於兩個釣魚袋內，嗣被告等人並將該釣魚袋攜至
    告訴人己○○住處，而於進入告訴人己○○家中時，並由被
    告丙○○及甲○○分持西瓜刀各一把，足認被告等人於前往
    告訴人己○○家中時，已有共同傷害告訴人己○○之決意，
    是雖除被告丙○○以外之其餘被告五人未對告訴人己○○實
    施傷害行為，但渠等既與被告丙○○有共同教訓傷害之決意
    ，自應就此傷害部分共負共同正犯之責。而在被告丙○○持
    刀砍傷告訴人己○○並控制告訴人己○○及被害人庚○○後
    ，除同案被告黃田濃因受傷先行離開外，被告丙○○復指示
    被告甲○○、丁○○、乙○○、戊○○等人搬走告訴人己○○及被害人庚○○所有之財物，被告等人利用告訴人己○○
    及被害人庚○○行動自由被控制，而無力抗拒之情況下，強
    搬該二人放於屋內及強取渠等身上之財物，足見被告丙○○
    、甲○○、丁○○、乙○○及戊○○等人間，就強取告訴人
    己○○及被害人庚○○所有財物有犯意聯絡及行為分擔。
(七)綜上所述，被告丙○○所辯並無強盜犯行，暨被告甲○○、
    丁○○、乙○○、戊○○等人所辯並無傷害、妨害自由及強
    盜犯行，均屬卸責之詞，殊無足採，事證明確，被告丙○○
    、甲○○、丁○○、乙○○及戊○○等人傷害、妨害自由及
    強盜犯行，均堪認定。
二、按刑法第 321條第1項第3款所規定之兇器，其種類並無限制
    ，凡客觀上足以對人之生命、身體、安全構成威脅，具有危
    險性之兇器均屬之（參照最高法院七十九年臺上字第五二五
    三號著有判例），查被告丙○○及甲○○持以犯本案之西瓜
    刀，刀鋒銳利，若持以行兇，客觀上對人之生命、身體之安
    全具有危險性，自屬凶器無誤，此觀之被告丙○○持該西瓜
    刀砍告訴人己○○左手臂，即深及告訴人己○○左手之橈骨
    及尺骨可證。被告丙○○、甲○○、乙○○、戊○○、丁○○等人結夥三人以上，攜帶兇器並以強暴之手段，至使告訴
    人己○○及被害人庚○○不能抗拒，而強劫告訴人己○○及
    被害人庚○○所有之上揭財物，核被告丙○○、甲○○、乙○○、戊○○、丁○○就此所為，均係犯刑法第330條第1項
    之結夥三人以上，攜帶兇器加重強盜罪。被告丙○○、甲○○、乙○○、戊○○及丁○○五人間，具有犯意聯絡及行為
    分擔，均為共同正犯。被告丙○○等人基於共同之犯意聯絡
    ，同時強盜告訴人己○○及被害人庚○○所有之財物，係基
    於共同以一行為同時對二人為之，為同種想像競合犯，應從
    一重之加重強盜罪處斷，至被告行為後，刑法第55條想像競
    合犯之規定，雖於94年1月7日修正公布，並於95年7月1日施
    行，增列但書規定「但不得科以較輕罪名所定最輕本刑以下
    之刑」，惟此僅係想像競合犯科刑之限制，為法理之明文化
    ，非屬法律之變更（參照最高法院95年第8次刑事庭會議決
    議），自無新、舊法比較之問題，附此敘明。又公訴人雖僅
    就被告五人共同強盜告訴人己○○犯行部分提起公訴，惟被
    告五人共同並同時強劫被害人庚○○犯行部分與起訴之共同
    強盜己○○犯行部分具有修正前刑法第55條想像競合之裁判
    上一罪關係，並經檢察官於原審法院 94年7月11日審理時言
    詞追加此部分之犯罪事實，應為起訴效力所及，本院自應併
    予審理，附此敘明。至就此加重強盜罪部分，因同案被告黃
    田濃腳受傷，而先行離開，故並未參與此一強盜行為，是同
    案被告黃田濃自無共犯此加重強盜犯行之可言，附此敘明。
    至被告丙○○、甲○○、乙○○、戊○○、丁○○及同案被
    告黃田濃等六人就共同妨害告訴人己○○及被害人庚○○行
    動自由部分，暨傷害告訴人己○○部分，核渠等此部分所為
    ，均係犯刑法第302條第1項之以非法方法剝奪人之行動自由
    罪及刑法第277條第1項之普通傷害罪，公訴意旨雖認被告丙○○係基於重傷害之犯意，並致告訴人己○○受有重傷，而
    認被告等係犯刑法第278條第1項之重傷罪，惟查告訴人己○○之左手臂雖受有上開傷害，然其所受之傷，尚未致左臂完
    全毀敗，此業據告訴人己○○於原審法院審理時供稱：該手
    尚可抓取，約喪失百分之三十五等語在案（見原審卷  (二)
    第34頁背面、第35頁），另經原審法院向台北縣立板橋醫院
    函詢其術後情況，據該院函覆無法確定，此有該院九十四年
    八月二十六日北縣醫歷字第○九四○○○五三二六號函可稽
    （參原審卷 (二) 第2頁至第5頁），是告訴人己○○所受之
    傷害，應未達重傷害之程度。而查被告丙○○當日之前往告
    訴人己○○住處，乃僅係欲教訓告訴人己○○而已，被告丙○○並僅砍告訴人己○○一刀，而觀諸當時之情況，告訴人
    己○○已完全在被告等人之控制之下，被告丙○○及甲○○
    手中並均各持一刀，地上並另有數支刀械可供使用，但被告
    丙○○等人，並未繼續向告訴人己○○之身體揮砍，顯見被
    告丙○○等人當時並無重傷害告訴人己○○之犯意，此外，
    復查無其他證據證明被告丙○○係基於重傷害犯意而持刀揮
    砍告訴人己○○。惟公訴人就被告丙○○等人傷害告訴人己○○之同一社會基本事實起訴，本院自仍應予審理，而起訴
    法條既有未洽，爰依法變更起訴法條。被告丙○○、甲○○
    、乙○○、戊○○、丁○○及同案被告黃田濃間就此部分犯
    行，有犯意聯絡及行為分擔，均為共同正犯。又被告等共同
    以一個妨害自由之行為分工，同時妨害告訴人己○○及被害
    人庚○○二人之行動自由，係一行為同時侵害數法益，而觸
    犯數罪名，為同種想像競合犯，應從一重之剝奪他人行動自
    由罪處斷（至刑法第55條想像競合犯之規定，並無新、舊法
    比較之問題，已如前述）。至被告等五人（同案被告黃田濃
    除外）為強盜犯行後，仍續將告訴人己○○押走，乃前述妨
    害自由之繼續，同為所犯實質一罪之剝奪他人行動自由罪之
    部分犯行，附此敘明。被告丙○○、甲○○、乙○○、戊○○、丁○○等人於告訴人己○○遭被告丙○○持刀砍傷，致
    告訴人己○○及被害人庚○○內心產生莫名之恐懼，並行動
    自由被控制，而不能抗拒之情況下，著手強劫告訴人己○○
    及被害人庚○○二人所有財物，是被告丙○○等人所犯上開
    剝奪他人行動自由、傷害及加重強盜等罪間，具有方法結果
    之牽連關係，為裁判上一罪，而查被告行為後，刑法第第55
    條牽連犯之規定，業於94年1月7日修正公布刪除，並於95年
    7月1日施行，被告丙○○等人所犯上開三罪，依修正後刑法
    之規定，應分論併罰，是比較新舊法之規定，以修正前之規
    定較有利於被告，則被告丙○○等所犯上開剝奪他人行動自
    由罪、傷害罪及加重強盜罪三罪，依刑法第2條第1項之規定
    ，應適用修正前即行為時刑法第55條牽連犯之規定，均從一
    重之加重強盜罪處斷。至公訴人雖未就被告甲○○、乙○○
    、丁○○及戊○○等人涉犯傷害罪部分犯行，提起公訴，惟
    被告甲○○等涉犯此部分之傷害犯行與渠等上開所犯之加重
    強盜罪與妨害自由罪間，具有修正前刑法第55條牽連犯之裁
    判上一罪關係，應為起訴效力所及，本院自應併予審理。又
    刑法第277條、第302條所定罰金刑部分，依罰金罰鍰提高標
    準條例第1條第1項前段規定，原規定就其原定數額提高十倍
    ，茲依刑法施行法第1條之1規定中華民國94年1月7日刑法修
    正施行後，刑法分則編所定罰金之貨幣單位為新臺幣，而94
    年1月7日刑法修正時，刑法分則編未修正之條文定有罰金者
    ，自94年1月7日刑法修正施行後，就其所定數額提高為三十
    倍。本次94年1月7日刑法修正時，刑法第277條、第302條並
    未為修正，而依上揭規定，就罰金刑部分之貨幣單位改為新
    台幣，因而就其所定罰金數額提高為三十倍，惟實際上刑法
    第284條第1項過失傷害罪之構成要件及法定刑並未變更，自
    無有利或不利而為新舊法比較適用之問題，均附此敘明。原
    審以被告丙○○、甲○○、乙○○、戊○○、丁○○上述犯
    行事證明確，予以論罪科刑，固非無見，惟查：原審於判決
    事實載明被告丙○○等人利用己○○及庚○○等人已遭控制
    之情況，萌生為自己不法所有之意圖，惟復認被告等人係基
    於強盜己○○財物之共同犯意聯絡，前後事實不一，尚有未
    洽﹔又被告戊○○當時自被害人庚○○置於化妝台之皮包內
    取走之物，除手機二支、金項鍊一條、眼鏡一支外，另有現
    金約兩千元，原審就被害人庚○○被搶之現金約兩千元部分
    疏未論及，暨被害人庚○○掛於脖子上之金項鍊一條係遭被
    告戊○○之嚇令而取下並交予被告戊○○，原審認係由被告
    乙○○及戊○○共同嚇令而將項鍊取下並交付，核與事實不
    符，均有未洽﹔另被告乙○○持以出售之金項鍊一條係被告
    甲○○自告訴人己○○脖子上所扯下，而交付被告乙○○持
    以出售，原審認此金項鍊係被告戊○○取自被害人庚○○之
    項鍊，亦與事實不符，同有未洽。至被告行為後，法律有變
    更者，依修正前刑法第2條第1項之規定，以適用裁判時法為
    原則，如行為時法有利於行為人，則例外適用行為時法﹔依
    修正後刑法第2條第1項規定，以適用行為時法為原則，惟如
    裁判時法有利於行為人，則例外的適用裁判時法。以往實務
    見解，認原判決未及比較適用新舊法時，上訴後，雖比較結
    果以舊法有利於行為人，而原判決別無其他撤銷事由，仍應
    由本院以此為由撤銷改判。惟修正後之規定係以適用行為時
    法為原則，因此原判決雖未及此比較適用，然上訴本院後，
    經比較新舊法，行為後之法律並非較有利於行為人，仍應適
    用行為時法，則原判決適用行為時法即無不當，自不構成撤
    銷之事由，本件被告所犯上開之罪，經比較新舊法結果，應
    適用舊法之牽連犯規定，此與原判決適用之法律相同，就此
    部分自不構成撤銷之事由，附此敘明。是被告丙○○上訴意
    旨否認有強盜犯行，暨被告甲○○、丁○○、乙○○、戊○○上訴意旨均否認有上述犯行，固均無理由，惟原判決關於
    被告丙○○、甲○○、丁○○、乙○○、戊○○部分既有可
    議，自應由本院予以撤銷改判，爰審酌被告丙○○等人之素
    行、犯罪之動機、目的、手段，由被告丙○○帶頭指揮，並
    由被告丙○○持刀砍傷告訴人己○○，而被告甲○○並邀約
    被告丁○○等人一同參與，且於現場同持刀在一旁作勢，而
    被告乙○○則負責帶領其餘被告前往告訴人己○○住處，尋
    找告訴人己○○理論，惟被告等人竟對適同時在場之被害人
    庚○○共犯上開犯行，因而所致生危害社會治安情節非輕，
    惟念犯後被告乙○○返還部分財物予被害人庚○○，及犯罪
    後之態度等一切情狀，分別量處如主文所示之刑。至被告丙○○等人持以供本件犯罪所用之西瓜刀、球棒，均未扣案，
    且數量、樣式等不明，復查無證據證明各該物品係被告丙○○等人所有，爰不為沒收之諭知。
據上論斷，應依刑事訴訟法第369條第1項前段、第364條、第299
條第1項前段、第300條、刑法第28條、第277條第1項、第302條
第1項、第330條第1項、第2條第1項、修正前刑法第55條，罰金
罰鍰提高標準條例第1條前段，判決如主文。
本案經檢察官吳慧蘭到庭執行職務。
中    華    民    國    95    年    9     月    22    日
                  刑事第五庭    審判長法  官  吳  敦
                                      法  官  陳世宗
                                      法  官  張傳栗
以上正本證明與原本無異。
如不服本判決，應於收受送達後十日內向本院提出上訴書狀，其
未敘述上訴之理由者並得於提起上訴後十日內向本院補提理由書
（均須按他造當事人之人數附繕本）。
                                      書記官  何子傑
中    華    民    國    95    年    9     月    22    日
附錄：本案論罪科刑法條全文
刑法第277條
傷害人之身體或健康者，處 3 年以下有期徒刑、拘役或 1 千元
以下罰金。
刑法第302條
私行拘禁或以其他非法方法，剝奪人之行動自由者，處 5 年以下
有期徒刑、拘役或 300 元以下罰金。
刑法第330條
犯強盜罪而有第 321 條第 1 項各款情形之一者，處 7 年以上有
期徒刑。


司法院資訊處製作；財團法人民間司法改革基金會備份。
